【裁判字號】    98,易緝,4
【裁判日期】    980420
【裁判案由】    偽造文書
【裁判全文】
福建金門地方法院刑事判決
    公  訴  人  福建金門地方法院檢察署檢察官
    被      告  甲○
上列被告因偽造文書案件，經檢察官聲請簡易判決處刑（91年度
偵字第252號），本院認為不宜，改依通常程序審理，判決如下
：
    主  文
本件免訴。
    事  實
一、甲○係來臺探親之大陸地區人民，於民國91年5月中旬為工
    作方便，竟在桃園縣某處以新台幣3萬元之代價，交付其照
    片委託真實姓名年籍不詳之人偽造「賴立敏」身分證供使用
    ，足以生損害於賴立敏及戶政機關對戶籍管理之正確性；嗣
    甲○基於行使之概括犯意，先於91年5月21日下午2時許持該
    偽造身分證搭機前往金門，繼於同年6月10日（起訴書誤載
    為91年6月28日）上午10時30分許，復持該身分證欲搭機返
    回台灣時，為警當場識破查獲，並扣得其所有之前開偽造身
    分證。
二、案經金門縣警察局移送福建金門地方法院檢察署檢察官偵查
    後聲請簡易判決處刑。
    理  由
一、查前揭犯罪事實業經被告於警詢及偵查中供承不諱，並有身
    分證1只扣案，暨電子機票收據2紙、中華民國臺灣地區旅行
    證影本1紙在卷可稽；且扣案之賴立敏身分證經送請內政部
    警政署刑事警察局鑑定結果係屬偽造，亦有內政部警政署刑
    事警察局91年10月25日刑鑑定字第286619號鑑驗通知書可憑
    ，足證被告前揭自白屬實。
二、被告持用偽造身分證之事證明確，其犯行堪以認定，爰依法
    論科如下：
  (一)比較新舊法：
  1.刑法部分條文於94年2月2日公布修正，於95年7月1日生效實
    施。「修正前」刑法第2條第1項規定：「行為後法律有變更
    者，適用裁判時之法律，但裁判前之法律有利於行為人者，
    適用最有利於行為人之法律」，係採從新從輕主義；而「修
    正後」刑法第2條第1項則規定：「行為後法律有變更者，適
    用行為時之法律，但行為後之法律有利於行為人者，適用最
    有利於行為人之法律」，則採從舊從輕主義。此項規定，係
    規範行為後法律變更所生新舊法律比較適用之準據法，故法
    院於裁判時若已在新法修正施行以後，且新舊法之內容已有
    實質上變更，而發生有利或不利於行為人之情形者（例如刑
    罰之輕重不同，或犯罪構成要件之寬嚴有別等），自應依修
    正後之刑法第2條第1項之規定，比較新舊法律適用。惟刑法
    條文雖經修正，但若僅屬單純之文字修飾，或將實務見解或
    法理明文化，而不涉及刑罰之輕重、構成要件之變更，或其
    他有利、不利於行為人之情形者，即無庸依刑法第二條第一
    項之規定比較新舊法，而應依一般法律適用原則，適用「裁
    判時法」處斷（最高法院95年11月17日第20次刑事庭會議決
    議、95年度台上字第6755號意旨參照）。
  2.原規定：「二人以上共同實施犯罪之行為者，皆為正犯」之
    刑法第28條，雖於94年2月2日修正為：「二人以上共同實行
    犯罪之行為者，皆為正犯」，將「實施」改為「實行」，而
    排除陰謀犯及預供犯之共同正犯；然對後述與有犯意聯絡之
    本案被告而言，不論依新法、舊法，均構成共同正犯，上述
    刑法第28條之修正內容，對於被告即不生有利或不利之影響
    ，自無適用修正後刑法第2條第1項規定比較新舊法之必要（
    最高法院95年度台上字第5669號判決意旨參照）。
  3.刑法第56條關於連續犯之規定，已於94年2月2日修正時刪除
    ；而被告2次行使偽造特種文書犯行，如因連續犯規定之刪
    除而分別論處（即數罪併罰），疊加之刑度顯較依修正前刑
    法第56條規定論以1罪為重，故此刪除雖非犯罪構成要件之
    變更，仍會影響刑罰之效果，自屬法律變更，依修正後刑法
    第2條第1項規定比較結果，仍以適用被告之行為時之舊法論
    以1行使偽造特種文書罪為有利（最高法院95年5月23日第8
    次刑事庭會議決議意旨參照）。
  4.原規定：「追訴權因下列期間內不行使而消滅：……四1年
    未滿有期徒刑者，3年。五拘役或罰金者，1年」之刑法第80
    條第1項，於94年2月2日修正為：「追訴權因下列期間內未
    起訴而消滅：……四犯最重本刑為1年未滿有期徒刑、拘役
    或罰金之罪者，5年」，並於95年7月1日公布施行，即已提
    高追訴之時效期間，應以修正前之規定較有利於被告。
  5.上述修正前、後條文經整體綜合比較結果，以行為時法較有
    利於被告，自應一體適用修正前之刑法相關規定論科。
  (二)扣案之賴立敏身分證乃關於品行、能力、服務之其他相類之
    證書，而該證件既係被告交付其照片予真實姓名不之成年人
    製作，且經鑑定為偽造，則被告持以主張其身分，核係犯刑
    法第216條第1項、第212條之行使偽造特種文書罪（公訴人
    誤認為行使變造特種文書罪，起訴法條應予變更）；其偽造
    之低度行為應為行使之高度行為所吸收，不另論罪；其就特
    種文書之偽造部分，與真實姓名不之成年人間有犯意聯絡，
    為共同正犯；其先後兩次行使偽造文書之時間緊接，所犯為
    構成要件相同之罪名，顯係出於概括犯意反覆為之，為連續
    犯，應依修正前之刑法第56條規定以一罪論。
  (三)案件有時效已完成者，應諭知免訴之判決；第302條至第304
    條之判決，得不經言詞辯論為之，刑事訴訟法第302條第2款
    、第307條分別定有明文。又被告所觸犯之刑法第216 條、
    第212條規定之行使偽造特種文書罪，係最重本刑1年以下有
    期徒刑之罪，按修正前刑法第80條第1項第4款、第2項但書
    規定，其追訴權時效3年，應自連續行為終了之日起算；而
    被告經檢察官於91年7月10日向本院聲請簡易處刑後迄未到
    庭接受審判，業經本院於卷附通緝書所載之92年1月23日發
    佈通緝，依大法官會議釋字第138號解釋意旨，自訴訟繫屬
    之日起至發布通緝前1日止之7月又12日期間不生時效進行之
    問題；因通緝而停止時效進行繼續存在達法定之追訴時效期
    間1/4者，不論依修正前之刑法第83條第3項規定或修正後刑
    法第83條第2項第2款規定均視為消滅。準此計算本案之追訴
    時效期間，應自被告末次行使偽造身分證之91年6月10日起
    算3年，加計訴訟繫屬日至本件發佈通緝止，不能進行之7月
    又12日，暨法定之停止原因消滅期間9月，其追訴時效應於
    95年10月22日完成，揆諸首開說明，本案自應不經言詞辯論
    ，逕為免訴之判決。
  (四)扣案之賴立敏身分證雖係偽造，然非違禁物，且沒收之宣告
    以有主刑存在為前提；被告行使偽造文書之犯行既因追訴時
    效完成而諭知免訴，即無從刑可資附麗之主刑存在，自不能
    再為單獨沒收之宣告（最高法院70年度台上字第4232號、78
    年度台非字第72號判例意旨參照）。
據上論斷，應依刑事訴訟法第452條、第307條、第302條第2款，
判決如主文。
中    華    民    國    98    年    4     月    20    日
                    刑事第一庭  法  官  周建興
以上正本證明與原本無異。
如不服本判決，應於收受判決後10日內向本院提出上訴書狀，並
應敘述具體理由；其未敘述上訴理由者，應於上訴期間屆滿後20
日內向本院補提理由書（均須按他造當事人之人數附繕本）「切
勿逕送上級法院」。
中    華    民    國    98    年    4    月    27    日
                                書記官  龔月雲


司法院資訊處製作；財團法人民間司法改革基金會備份。
